【裁判字號】    98,勞上易,49
【裁判日期】    981103
【裁判案由】    損害賠償
【裁判全文】
臺灣高等法院民事判決                98年度勞上易字第49號
上  訴  人  乙○○
訴訟代理人  吳奎新律師
複  代理人  陳添信律師
被  上訴人  萬成國際人才股份有限公司
法定代理人  甲○○
訴訟代理人  程昱菁律師
            鄧湘全律師
上列當事人間請求損害賠償事件，上訴人對中華民國98年3月20
日臺灣臺北地方法院97年度勞訴字第67號第一審判決提起上訴，
本院於98年10月20日言詞辯論終結，判決如下：
    主      文
上訴駁回。
第二審訴訟費用由上訴人負擔。
    事實及理由
一、上訴人主張：伊為臺北市立聯合醫院松德院區（以下簡稱松
    德院區）編制內工友，負責病房清潔打掃工作。被上訴人承
    包松德院區清潔維護作業，所僱用之清潔工於民國（下同）
    95年2月22日下午在松德院區416病房清潔打掃時，疏未標示
    潑灑除臘水地板濕滑之警告牌，致伊開啟房門步入更換床單
    時，即因地滑摔倒，受有右肩肌腱炎、肌肉韌帶及筋膜疾患
    、右側肩關節、雙側股骨、右膝疼痛、背痛肌筋膜發炎、肌
    痛、右肩背肌肉拉傷、髖、雙側關節病變等傷害（下稱系爭
    事故）。嗣伊感覺胸口疼痛、呼吸困難，於96年7月2日至臺
    大醫院照Ｘ光，始發現系爭事故另造成伊右側第8節肋骨骨
    折。伊為此已支付醫療費用新臺幣（下同）5萬2,169元及搭
    乘計程車就診之交通費用4萬3,400元，並因長期身體疼痛無
    法正常工作及作息，精神上受有極大之痛苦。爰依民法第18
    4條、第188條第1項前段、第195條第1項侵權行為之法律關
    係，請求被上訴人給付109萬5,569元本息（包括：醫療費用
    5萬2,169元、交通費用4萬3,400元及精神慰撫金100萬元。
    原審為上訴人敗訴之判決，上訴人不服，提起上訴），並上
    訴聲明：(一)原判決廢棄。(二)被上訴人應給付上訴人109萬5,5
    69元，及自起訴狀繕本送達之翌日起至清償日止，按週年利
    率5%計算之利息。
二、被上訴人則以：(一)伊公司清潔工在松德院區清潔打掃，事前
    會將時間、區域及方式通知院方，包含上訴人在內之院方人
    員亦知悉於該段時間內不得進入清潔打掃區域，以免因地板
    濕滑發生意外，即已採取必要之安全措拖，並盡告知義務，
    自無侵權行為之故意、過失。且依松德院區異常/事故報告
    單之記載，上訴人跌倒係在走道而非病房內，伊公司清潔工
    並未在走道清潔打掃，走道亦無濕滑情形，乃上訴人為圖一
    時之便，趁病房清潔打掃時刻病人均撤離之際進入病房更換
    床單，違反管制措施而自陷危險。況上訴人於95年2月22日
    跌倒時，僅左側肢體肌肉疼痛，遲至96年7月2日始發現右側
    第8節肋骨骨折，其間相隔1年又4個月餘，不足以證明該右
    側第8節肋骨骨折與系爭事故間有因果關係存在。(二)上訴人
    提出之醫療費用收據，除其中3張（1張於95年2月23日所開
    立、2張於95年2月27日所開立）金額合計960元外，其餘或
    無診治科別，或與95年2月22日之跌倒無關，上訴人該部分
    醫療費用之支出，自不得請求伊公司賠償；另上訴人雖因跌
    倒受傷，惟未達行動不便之程度，無庸搭乘計程車就診，上
    訴人該部分之交通費用支出，非屬必要費用；又上訴人未提
    出其精神上確受有相當損害之依據，卻請求高達100萬元之
    精神慰撫金，亦無可取等語，資為抗辯。並答辯聲明：上訴
    駁回。
三、經查上訴人為松德院區編制內工友，被上訴人則承包松德院
    區清潔維護作業。被上訴人所僱用之清潔工於95年2月22日
    下午在松德院區416病房清潔打掃，上訴人於該時刻在松德
    院區跌倒而受有肌肉、韌帶及筋膜發炎、肌痛等傷害之事實
    ，有松德院區異常/事故報告單及95年2月27日診斷證明書可
    稽（見原審卷第9頁至第10頁），並為兩造所不爭執，堪信
    為真正。
四、上訴人主張伊跌倒係肇因於被上訴人所僱用之清潔工在松德
    院區416病房地板潑灑除臘水，疏未標示警告牌而有過失，
    伊因此所受之損害（包括：醫療費用5萬2,169元、交通費用
    4萬3,400元及精神慰撫金100萬元），應由被上訴人負僱用
    人之賠償責任云云，則為被上訴人所否認，並以上開情詞置
    辯。經查：
  (一)按當事人主張有利於己之事實者，就其事實有舉證之責任，
    民事訴訟法第277條前段定有明文。本件上訴人主張被上訴
    人之受僱人因在松德院區執行清潔打掃職務時不法侵害上訴
    人之權利乙節，既為被上訴人所否認，上訴人自應就其上開
    主張負舉證責任。查上訴人於原審自陳無人目睹伊跌倒過程
    ，伊與證人即護士佐理員曾光照均係松德院區編制內員工，
    負責4樓4A區病房，且「當天我是要走進去，走了二、三步
    ，覺得地上滑，轉身要走出來，還沒走就打滑跌倒，是右肩
    先倒地（更正為頭部先倒地）。後來我坐起來，但因我站不
    起來，曾（光照）可能是要來換被套，看我坐在地上才來扶
    我起來。我當時倒地及曾（光照）看到的位置是在進門右手
    邊第1、2張床中間。當時曾（光照）扶我起來後，我沒有跟
    他說什麼，他就帶我去護理站冰敷」等語（見原審卷第199
    頁背面、第206頁及背面），惟經原審隔離訊問，證人曾光
    照則證稱：「事發當天我們是在換被套，我先進去病房裡面
    ，原告（即上訴人，下同）跟進來，後來我聽到她叫，轉頭
    看到她躺在地上，不是坐著。…原告當時是倒在進門左手邊
    第2張床。我將她扶起來，她當時跟我說頭和肩膀有撞到，
    我帶她到護理站去。（問：原告倒地位置。大約在何處？）
    一進門左邊第2張病床的位置，不是走道中間，是在左邊第2
    張病床的床前」等語（見原審卷第206頁背面至第207頁）。
    上訴人與證人曾光照兩人，除就係證人曾光照將倒地之上訴
    人扶起並帶往護理站之說詞相符外，其餘有關上訴人與證人
    曾光照究係何人先進入416病房、上訴人係在病房內何處跌
    倒、倒地後兩人如何互動等重要情節之陳述顯不相符；再者
    ，上訴人與證人曾光照既均以進入416病房之方向為系爭事
    故經過情形之敘述，尤不應有上訴人倒地位置係在進門左手
    邊第2張病床或右手邊第2張病床之歧異。是上訴人所舉證人
    曾光照上開有關系爭事故經過之證述，未足資為上訴人主張
    為可信之佐證。至上訴人所提出經其簽認之松德院區異常/
    事故報告單，其上第三欄「請詳述人、事、時、地、物」部
    分，係記載「病房下午1時40分清潔外包進行地面清潔，董
    員（即上訴人）在病室412更換床單後，欲走到416室時，未
    注意到地面濕滑，走過時不慎滑倒跌坐於地上」（見原審卷
    第9頁），已無從佐證上訴人係在416病房跌倒之主張為真實
    ，再參以證人即松德院區護理長葉玉汝亦證稱：該事故報告
    單第三欄事發過程係曾光照所書寫，經上訴人閱覽再簽名，
    「原告有確認才簽名，因事發過程已寫好後才拿給她看，她
    看完後才簽名，並不是未看內容就簽名」等語（見原審卷第
    224頁背面），上訴人空言質疑該記載之正確性，亦無足取
    。
  (二)次按因故意或過失，不法侵害他人之權利者，負損害賠償責
    任，固為民法第184條第1項前段所明定，惟侵權行為之成立
    ，除須行為人有不法之加害行為，並侵害被害人權利、發生
    損害外，尚須加害行為與損害間具有因果關係，且行為人有
    故意或過失。所謂過失，係指行為人雖非故意，但按其情節
    應注意，並能注意而疏未注意，或對於構成侵權行為之事實
    ，雖預見其能發生而確信其不發生者而言。被上訴人抗辯其
    所僱用之清潔工於清潔打掃前已採取必要之安全措拖，將清
    潔打掃區域以黃色警告標線區隔，且事前告知松德院區人員
    乙情，業據證人曾光照證稱：「清潔工有在走道作標示，走
    道從另一頭到原告跌倒的這一頭有標示，是用黃色警告線圍
    起來。當時醫院的工作人員都知道病房在作清潔工作，整個
    4A區的病房包括走道都在清潔，一般如果在作清潔工作，我
    們其他工作人員是不能進來病房作事，因為怕跌倒危險。主
    管有交代過不能進去，而且有圍起來本來就不可以進去。但
    那天因為病人都不在房間，我跟原告想順便換一下床單才進
    去」等語（見原審卷第207頁及背面），堪信被上訴人之上
    開抗辯為真。被上訴人所僱用之清潔工對於防止清潔打掃區
    域內有人因地板濕滑而跌倒之發生，已盡注意防止發生之義
    務，自難認被上訴人之受僱人有何應注意並能注意而疏未注
    意之過失責任。上訴人請求被上訴人負僱用人之損害賠償責
    任，即乏所據。
五、綜上所述，上訴人主張因被上訴人所僱用之清潔工於清潔打
    掃松德院區416病房時疏未標示地板濕滑之警告牌，致上訴
    人跌倒受傷，請求被上訴人依侵權行為之法則賠償109萬5,5
    69元，及自起訴狀繕本送達之翌日起至清償日止，按週年利
    率5%計算之利息，不應准許。原審所為上訴人敗訴之判決，
    核無違誤。上訴意旨指摘原判決不當，求予廢棄改判，為無
    理由，應予駁回。
六、本件事證已臻明確、兩造其餘之攻擊或防禦方法及所用之證
    據，經本院斟酌後，認為均不足以影響本判決之結果，爰不
    逐一論列，附此敘明。
七、據上論結，本件上訴為無理由，依民事訴訟法第449條第1項
    、第78條，判決如主文。
中    華    民    國    98    年    11    月    3     日
                    勞工法庭
                        審判長法  官  林金村
                              法  官  李慈惠
                              法  官  王麗莉
正本係照原本作成。
不得上訴。
中    華    民    國    98    年    11    月    4     日
                              書記官  余姿慧

司法院資訊處製作；財團法人民間司法改革基金會備份。
